【裁判字號】    90,易,754
【裁判日期】    900925
【裁判案由】    避免兵役罪
【裁判全文】
臺灣臺中地方法院刑事判決                            九十年度易字第七五四號
    公  訴  人  臺灣臺中地方法院檢察署檢察官
    被      告  甲○○
右列被告因避免兵役罪案件，經檢察官提起公訴（九十年度偵字第一七九九號），本
院判決如左：
    主  文
甲○○共同連續行使偽造公文書，足以生損害於公眾，處有期徒刑壹年貳月，緩刑肆
年。偽造之編號Ｎ0000000、出具日期中華民國八十九年三月二十七日、病患
姓名甲○○之「三軍總醫院診斷證明書」上偽造之「三軍總醫院」及「張聖原」之印
文各壹枚均沒收。
    事  實
一、甲○○自民國八十八年八月二日起在臺南縣新化鎮知毋義營區入伍服役，於八十
    八年十月二十日調至於陸軍第五八砲指部防空六一四群防三連（駐地臺中縣后里
    鄉）。其於八十八年七月三十日罹患十二指腸潰瘍，但不構成辦理停役之理由，
    為達提前退伍之目的，明知其並未罹患第四、五腰椎間盤突出之疾病，竟於八十
    九年二月間，在跳蚤市場雜誌上之『軍人健康檢查』廣告中得知可取得辦理停役
    之診斷證明書後，撥打該廣告上所刊登之呼叫器號碼0000000000號按
    六線上通話，與一姓名年籍不詳，自稱「陳冠廷」之成年男子聯絡，陳冠廷即要
    求甲○○於辦妥停役手續後支付新臺幣（下同）二十萬元之手續費。甲○○先於
    八十九年三月十日自「陳冠廷」處取得偽造之三軍總醫院「免技測就醫證明書」
    ，且明知其並未因罹患第五腰椎間盤突出之疾病於八十九年三月六日至三軍總醫
    院就診，為提前退伍，竟與「陳冠廷」基於行使偽造公文書之概括犯意聯絡，先
    持該偽造之「三軍總醫院免技測就醫證明書」至服役單位之營部換取公函而予行
    使，取得公函後，再將該公函上之發文字號告知「陳冠廷」，由「陳冠廷」偽造
    編號Ｎ0000000、出具日期中華民國八十九年三月二十七日、病患姓名甲
    ○○之「三軍總醫院診斷證明書」，並於八十九年三月二十八日以郵寄方式交予
    甲○○，甲○○再持該偽造之診斷證明書，向服役單位辦理因病停役手續而予行
    使，因而於八十九年二月二十八日以因病停役為由提前退伍，足以生損害於三軍
    總醫院及國防部對役男服役管理之正確性。甲○○順利辦理停役後，即將前開二
    十萬元代價，先後於八十九年六月一日、八十九年六月九日，以匯款方式，各匯
    款十萬元至高雄市南區郵局，局號：0000000，戶名「張順安」，帳號：
    0000000號帳戶內給「陳冠廷」。
二、案經臺中憲兵隊移送臺灣臺中地方法院檢察署檢察官偵查起訴。
    理  由
一、按犯罪在任職服役中，發覺在離職離役後者，由法院審判，軍事審判法第五條第
    二項定有明文。本案被告甲○○為上開行為時雖具軍人身分，惟行為後在離職離
    役後發覺，依前開規定，自應由法院審判，合先敘明。
二、訊之被告甲○○對於右揭以二十萬元代價，自年籍姓名不詳，自稱「陳冠廷」之
    成年男子處取得「三軍總醫院免技測就醫證明書」及編號Ｎ0000000、出
    具日期八十九年三月二十七日之「三軍總醫院診斷證明書」後，持以辦理因病停
    役手續而提前退伍，然其並未至三軍總醫院就診之事實，固不諱言，惟矢口否認
    有何行使偽造公文書犯行，辯稱：伊以為「陳冠廷」在醫院及軍中都有關係良好
    的人幫伊處理，不知道其交付之「三軍總醫院免技測就醫證明書」及「三軍總醫
    院診斷證明書」，均係偽造云云。經查，三軍總醫院並無被告甲○○之就診資料
    ，且被告持以向服役單位辦理因病停役手續之卷附編號Ｎ0000000、出具
    日期八十九年三月二十七日之「三軍總醫院診斷證明書」上所記載之門診號碼0
    000000號，三軍總醫院並未掛出該號；且該院編號Ｎ0000000之診
    斷證明書編號，已於八十九年一月三十一日開具交國防部曾俊翰等情，有該「三
    軍總醫院診斷證明書」及三軍總醫院中華民國八十九年十二月二十日善利字第八
    九一六二八九號函各一件在卷足憑，足見前述「三軍總醫院診斷證明書」並非三
    軍總醫院所出具，而係由他人偽造者甚明。次查，被告於臺中憲兵隊接受詢問時
    及偵查中暨本院審理時，均坦言其於八十九年三月六日並未至三軍總醫院就醫檢
    查，其持以至服役單位營部換取公函之「三軍總醫院免技測就醫證明書」及「三
    軍總醫院診斷證明書」，均係自稱「陳冠廷」之成年男子寄予其收受；且其於辦
    妥停役後，先後匯款十萬元至郵局之「張順安」帳戶，以支付「陳冠廷」為其辦
    理前述證明書之手續費等語。是被告既未至三軍總醫院掛號就診，竟能取得由該
    醫院所開立，且其上記載被告罹患「第四、五腰椎椎間盤突出」等疾病之免技測
    就醫證明書及診斷證明書，則其對於前述二份公文書並非三軍總醫院所出具一節
    ，自當知之甚稔，又被告倘循正常程序至三軍總醫院看診，一旦經診斷出確實患
    有前述疾病，自得由該醫院取得相關診斷證明以辦理停役，何須支付高達二十萬
    元之代價，向自稱「陳冠廷」之成年男子換取前述二份公文書？由此益見被告對
    於「陳冠廷」交予其辦理因病停役手續之前述二份公文書係偽造乙節應屬所知悉
    。被告明知前述二公文書均係偽造，竟先持前述免技測就醫證明書向服役單位之
    營部換取公函，再持前述診斷證明書向服役單位辦理因病停役手續，自有行使偽
    造公文書之故意甚明。此外復有軍人健康檢查廣告影本一紙、及匯款單二紙在卷
    可資佐證，本件事證明確，被告所辯應係卸責之詞，不足採信，其犯行堪以認定
    。
三、按三軍總醫院為公務機關，以三軍總醫院名義出具之免技測就醫證明書及診斷證
    明書，屬公務員職務上製作之文書，為刑法第十條第三項所稱之公文書。被告甲
    ○○明知其並未罹患第五腰椎間盤突出之疾病，為達提前退伍之目的，持偽造之
    免技測就醫證明書及診斷證明書辦理停役，足以生損害於三軍總醫院及國防部對
    役男服役管理之正確性，核其所為，係犯刑法第二百十六條行使二百十一條之偽
    造公文書罪、陸海空軍刑法第八十九條第一項之避免兵役罪。公訴意旨就被告行
    使偽造之免技測就醫證明書及診斷證明書等行為，認被告係犯刑法第二百十六條
    行使第二百十二條之特種文書罪，起訴法條尚有未洽，爰就公訴人起訴之犯罪事
    實，變更其所引應適用之法條。被告與年籍姓名不詳，自稱「陳冠廷」之成年男
    子間，有犯意聯絡及行為分擔，應論以共同正犯。其先後二次行使偽造公文書犯
    行，時間緊接，所犯構成要件相同，顯係基於概括犯意為之，應依連續犯之規定
    以一罪論，並加重其刑。又被告所犯前述二罪間，有方法目的之牽連關係，為牽
    連犯，應依刑法第五十五條之規定，從一重處斷。爰審酌被告無犯罪前科（見卷
    附臺灣臺中地方法院檢察署刑案資料查註紀錄表），素行良好，為圖免除兵役而
    萌本件犯罪之動機、犯罪之手段及對兵役公平性造成之危害，犯罪後之態度等一
    切情狀，量處如主文所示之刑。末查被告前未曾受有期徒刑以上刑之宣告，有前
    述臺灣臺中地方法院檢察署刑案資料查註紀錄表在卷可按，其因一時失慮而觸犯
    刑章，經此偵、審及科刑之教訓後，應知警惕而無再犯之虞，本院綜核各情，認
    所宣告之刑以暫不執行為適當，併予宣告緩刑四年，以啟自新。偽造之「三軍總
    醫院免技測證明書」、編號Ｎ0000000、出具日期八十九年三月二十七日
    之「三軍總醫院診斷證明書」各一份，因被告行使分別交付陸軍第五八砲指部防
    空六一四群防三連、三軍總醫院，不復屬被告所有，惟前述「三軍總醫院診斷證
    明書」上「三軍總醫院」及「張聖原」之印文一枚均係偽造，不問屬於犯人與否
    ，均應依刑法第二百十九條之規定宣告沒收。至前述偽造之「三軍總醫院」、「
    張聖原」之印章，核屬「陳冠廷」所單獨偽造，被告就此部分既與「陳先生」無
    共犯之關係，依從刑依附主刑之原則，自不得在本案諭知沒收，附此敘明。
據上論斷，應依刑事訴訟法第二百九十九條第一項前段、第三百條，陸海空軍刑法第
八十九條第一項、刑法第十一條前段、第二十八條、第二百十六條、第二百十一條、
第二百十九條、第五十六條、第五十五條、第七十四條第一款，罰金罰鍰提高標準條
例第一條前段、第二條，判決如主文。
中      華      民      國    九十      年      九      月    二十五    日
                                        法  官    陳  慧  珊
右正本證明與原本無異。
如不服本判決，應於送達後十日內向本院提出上訴狀（須附繕本），上訴於台灣高等
法院台中分院。
                                        書記官
中      華      民      國    九十      年      九      月    二十五    日
【附錄論罪科刑法條】
刑法第二百十一條：
偽造、變造公文書，足以生損害於公眾或他人者，處一年以上七年以下有期徒刑。
刑法第二百一十六條：行使第二百十條至第二百十五條之文書者，依偽造、變造文書
或登載不實事項或使登載不實事項之規定處斷。
陸海空軍刑法第八十九條第一項：意圖免除兵役偽為疾病或自毀傷身體或為其他詐偽
之行為者，處三年以下有期徒刑。


司法院資訊處製作；財團法人民間司法改革基金會備份。
